臺灣板橋地方法院刑事判決　　　　　　 96年度訴緝字第227號
公　訴　人　臺灣板橋地方法院檢察署檢察官
被　　　告　丁○○
上列被告因偽造文書等案件，經檢察官提起公訴（94年度偵字第
16537 號），及移送併案審理（95年度偵字第3330號），被告於
本院準備程序中就被訴及移送併案之事實為有罪之陳述，經本院
合議庭裁定由受命法官獨任進行簡式審判程序審理，判決如下：
    主  文
丁○○連續意圖為自己不法之所有，而侵占離本人所持有之物，
處罰金銀元肆仟元，如易服勞役，以新臺幣壹仟元折算壹日；減
為銀元貳仟元，如易服勞役，以新臺幣壹仟元折算壹日。又共同
連續行使偽造私文書，足以生損害於他人，處有期徒刑捌月；減
為有期徒刑肆月，如易科罰金，以銀元參佰元折算壹日，如附表
編號一、二所示偽造之署押均沒收之。
    事實及理由
壹、程序方面
    刑事訴訟法第二百七十三條之一第一項規定除被告所犯為死
    刑、無期徒刑、最輕本刑為三年以上有期徒刑之罪、或高等
    法院管轄第一審案件者外，於審判期日前之程序進行中，被
    告先就被訴事實為有罪之陳述時，審判長得告知被告簡式審
    判程序之旨，並聽取當事人、代理人、辯護人及輔佐人之意
    見後，裁定進行簡式審判程序。查本案被告丁○○被訴偽造
    文書等案件，非前開不得進行簡式審判程序之案件，經被告
    於本院審理時就被訴及併案審理之事實為有罪之陳述，且經
    本院告知被告簡式審判程序之旨，聽取被告及檢察官之意見
    後，爰依刑事訴訟法第二百七十三條之一第一項規定裁定改
    依簡式審判程序審判之，先予敘明。
貳、實體方面
一、本件犯罪事實：
  (一)丁○○基於意圖為自己不法所有之概括犯意，於民國九十四
    年九月間某日，在臺北縣板橋市南雅夜市附近之美景樂旅館
    內，拾獲戊○○遭竊而離本人持有之國民健康保險卡一張（
    係戊○○於九十四年八月間某日，在臺北縣板橋市美景樂旅
    社內遭竊），將之侵占入己；復承前概括犯意，於同年十月
    間某日，在臺北縣浮洲橋下，拾獲甲○○遭竊而離本人持有
    之車牌號碼ＱＢＨ─九二八號行車執照、機車強制責任保險
    卡各一張（係甲○○於九十四年八月十五日，在臺北縣板橋
    市浮洲橋下遭竊），將之侵占入己。
  (二)丁○○基於收受贓物之概括犯意，明知姓名年籍不詳綽號「
    大頭」之成年女子所交付己○○之大中華汽車駕訓班學生證
    、ＨＹ─一七○六號自用小客車保險卡、日盛國際商業銀行
    信用卡、玉山銀行信用卡、國民身分證影本、汽車駕駛執照
    影本各一張、戶籍謄本二紙（係己○○於九十四年八月十一
    日下午一時許，在臺北縣板橋市○○路一二八號旁遭竊），
    係屬來路不明之贓物，竟於九十四年八月中旬某日，在臺北
    縣板橋市南雅夜市收受之；復承前概括犯意，明知「大頭」
    所交付乙○○之國民身分證二張（係乙○○於九十四年八月
    二十六日下午八時許，在臺北縣板橋市○○路三十號前遭竊
    ），係屬來路不明之贓物，仍於九十四年九月間某日，在臺
    北縣板橋市南雅夜市收受之。
  (三)嗣丁○○與綽號「大頭」之成年女子共同基於意圖為自己不
    法之所有而偽造私文書後行使以詐欺取財之概括犯意聯絡，
    推由丁○○持己○○之國民身分證，於九十四年八月二十四
    日某時，前往臺北市○○街十巷一號一樓聖傑通訊行，偽稱
    係己○○本人，接續在和信電訊股份有限公司（下稱和信公
    司）行動電話服務申請書及手機兩年約同意書（即附表編號
    一所示）上，各偽簽「己○○」之署名二枚及填寫相關資料
    ，而偽造私文書，再持以向店員行使申辦00000000
    00號行動電話門號，使上開通訊行及和信公司因而陷於錯
    誤，誤以為係己○○本人申請，而交付ＳＩＭ卡一張予丁○○，丁○○旋即將詐得之ＳＩＭ卡一張交予「大頭」，並收
    取「大頭」所交付之新臺幣（下同）一千元報酬，足以生損
    害於己○○本人、聖傑通訊行及和信公司核發管理行動電話
    門號之正確性。丁○○因缺錢花用，雖預見提供冒名申請之
    行動電話門號ＳＩＭ卡供他人使用，將可供詐欺犯罪者利用
    作為詐騙他人財物之聯絡工具，而幫助他人實行詐欺取財犯
    罪，竟仍基於幫助他人實行詐欺取財犯罪之犯意，並與「大
    頭」承前偽造私文書後行使以詐欺取財之概括犯意聯絡，推
    由丁○○持己○○之國民身分證，於九十四年八月間某日，
    前往臺北縣板橋市南雅夜市之遠傳電信股份有限公司（下稱
    遠傳公司）門市，偽稱係己○○本人，接續在二份遠傳公司
    行動電話服務申請書（即附表編號二所示）上，偽簽「己○○」之署名各一枚及填寫相關資料，而偽造私文書，再持以
    向店員行使申辦0000000000號、0000000
    000號行動電話門號，使店員及遠傳公司因而陷於錯誤，
    誤以為係己○○本人申請，而交付上開門號之ＳＩＭ卡各一
    張予丁○○，丁○○旋即將詐得之ＳＩＭ卡二張交予「大頭
    」，並收取「大頭」所交付之二千元報酬，足以生損害於己○○本人及遠傳公司核發管理行動電話門號之正確性，並以
    此方式幫助「大頭」所屬詐欺集團詐騙他人財物。
  (四)嗣「大頭」所屬詐欺集團之成年成員即利用上開00000
    00000號、0000000000號行動電話門號為聯
    絡工具，而為下列詐欺犯行：
  1.九十四年八月二十九日晚間九時二十七分許，前開詐欺集團
    某女性成年成員，以上開門號0000000000號行動
    電話撥打（○二）00000000號電話予臺北市大同區
    ○○○路一六○號「瑞山銀樓」之負責人庚○○，向庚○○
    佯稱欲委託綽號「阿樹」之男姓友人取回先前送修之鑽石戒
    指，致庚○○誤以為係友人許尹來電，欲取回委託庚○○
    加工之鑽石與十八Ｋ金之鑽石臺子（價值約三十八萬元）而
    陷於錯誤，交付上開業已完成加工之鑽石及臺子予某不詳之
    成年男子。嗣於同年九月五日，庚○○接獲許尹來電索取
    前開鑽石與臺子時，始知受騙。
  2.九十四年九月十四日晚間九時三十分許，上開集團某女性成
    年成員撥打電話至臺北市○○區○○路二段一○二號英吉利
    鐘錶眼鏡公司（下稱英吉利公司），由該公司職員丙○○接
    聽電話，該成員即向丙○○佯稱欲託人取回先前送修之手錶
    ，致丙○○誤以為係李羅秀卿欲取回其於同年月二日送修之
    勞力士牌女用手錶而陷於錯誤，於翌日（即十五日）上午十
    時許，將上開手錶交付由該詐欺集團成員於同日上午九時四
    十五分許，以前開0000000000號行動電話聯繫委
    託之優良無線電計程車行不知情之計程車司機夏慶才收受，
    夏慶才再駕車前往臺北市○○○路與汀州路口（起訴書誤載
    為和平西路口）將上開手錶交付予前開女性成員。嗣李羅秀
    卿於同年月十六日至英吉利公司欲取回該手錶時，丙○○始
    知受騙。
  (五)林秀月嗣於九十四年九月二十六日下午三時三十分許，在臺
    北縣板橋市○○路○段五十二號，為警循線查獲，並在其皮
    包內起出己○○之大中華汽車駕訓班學生證、ＨＹ─一七○
    六號自用小客車保險卡、日盛國際商業銀行信用卡、玉山銀
    行信用卡、國民身分證影本、汽車駕駛執照影本各一張、戶
    籍謄本二紙及乙○○之國民身分證二張，始悉上情。
  (六)案經己○○、庚○○、許尹、丙○○訴由臺北市政府警察
    局北投分局報告臺灣板橋地方法院檢察署檢察官偵查起訴。
二、本件證據：
  (一)被告丁○○於偵查、本院準備程序及審理時之自白。
  (二)證人即告訴人己○○、庚○○、許尹、丙○○分別於警詢
    、偵查之證詞；證人即被害人乙○○、甲○○、戊○○於警
    詢、偵查之證詞；證人夏慶才於警詢時之證述。
  (三)贓物認領保管單四張、被害人戊○○之全民健康保險卡、被
    害人甲○○之行車執照（車牌號碼ＱＢＨ─九二八號）影本
    ，告訴人己○○之國民身分證、汽車駕駛執照影本、大中華
    駕駛訓練班學生證正本、未申請遠傳門號聲明書影本、未申
    請和信門號聲明書影本各一張。
  (四)偽造之和信電訊股份有限公司行動電話服務申請書影本、手
    機兩年約同意書影本（0000000000號行動電話門
    號）、0000000000號及0000000000號
    行動電話門號租用人資料及雙向通聯紀錄各一份。
  (五)瑞山銀樓監視錄影光碟一片。
三、論罪科刑之法律適用：
  (一)查被告行為後，刑法業於九十四年二月二日經總統以華總一
    義字第０九四０００一四九０一號令修正公布，並於九十五
    年七月一日施行。參酌最高法院九十五年五月二十三日刑事
    庭第八次會議決議，新刑法第二條第一項之規定，係規範行
    為後法律變更所生新舊法律比較適用之準據法，於新刑法施
    行後，應適用新刑法第二條第一項之規定，為「從舊從輕」
    之比較。而被告行為後：
  1.刑法分則編各罪所定罰金之貨幣單位原為銀元，且依修正前
    刑法第三十三條第五款規定，罰金刑為一銀元以上，而有關
    罰金倍數之調整及銀元與新臺幣之折算標準，則定有「罰金
    罰鍰提高標準條例」及「現行法規所定貨幣單位折算新臺幣
    條例」，除罰金以一銀元折算三元新臺幣外，並將七十二年
    六月二十六日以前修正之刑法部分條文罰金數額提高十倍，
    其後修正者則不再提高倍數，修正後刑法第三十三條第五款
    則將罰金刑提高為新臺幣一千元以上，並以百元計算之，且
    因刑法第三十三條第五款所定罰金貨幣單位既已改為新臺幣
    ，刑法分則編各罪所定罰金之貨幣單位亦應配合修正為新臺
    幣，且考量刑法修正施行後，不再適用「現行法規所定貨幣
    單位折算新臺幣條例」，為使刑法分則編各罪所定罰金之最
    高數額與刑法修正前趨於一致，爰增訂刑法施行法第一條之
    一第一項、第二項規定，將刑法分則編各罪所定罰金之貨幣
    單位均改為新臺幣，並將刑法分則條文定有罰金者，提高為
    三十倍，七十二年六月二十六日至九十四年一月七日新增或
    修正之條文，則提高為三倍，是以刑法分則編各罪所定罰金
    刑之最高數額，於上開規定修正後仍屬一致，並無不同，但
    其罰金刑之最低數額，則比修正前提高，自以修正前刑法第
    三十三條第五款之規定對被告較為有利。
  2.修正前刑法第五十六條連續犯之規定，業於九十四年二月二
    日修正廢除，並於九十五年七月一日施行，此條文廢除雖非
    犯罪構成要件之變更，但顯已影響行為人刑罰之法律效果，
    自屬法律有變更。查被告上開侵占脫離本人持有之物、收受
    贓物、行使偽造私文書、詐欺取財、幫助詐欺取財之犯行各
    有二次以上，依修正前刑法連續犯之規定應以一罪論，而依
    修正後刑法規定則應將二次以上犯行分論併罰，比較新舊法
    結果，以舊刑法較有利於被告，自以適用修正前刑法第五十
    六條之規定，對被告為有利。
  3.舊刑法第五十五條關於牽連犯之規定，於刑法修正後業已刪
    除，是以刑法修正前以牽連犯處理之案例，牽連犯廢除後，
    則視具體情形，分別論以想像競合犯或數罪併罰，予以處斷
    ，經比較修正前後之規定，應以修正前之規定有利於被告。
  (二)按刑法上之幫助犯，係對於犯罪與正犯有共同之認識，而以
    幫助之意思，對於正犯資以助力，而未參與實施犯罪之行為
    者而言（最高法院四十九年台上字第七七號判例意旨參照）
    。是以，如未參與實施犯罪構成要件之行為，且係出於幫助
    之意思提供助力，即屬幫助犯，而非共同正犯。查本件被告
    基於幫助之犯意，提供冒名申請之上開ＳＩＭ卡予「大頭」
    作為詐欺他人財物之聯絡工具。該綽號「大頭」者與其同夥
    並利用被告之幫助，意圖為自己不法之所有，施用詐術，使
    告訴人庚○○、丙○○陷於錯誤，因而交付前述財物予上開
    詐欺集團成員，是被告所為係參與詐欺罪構成要件以外之行
    為，且在無證據證明被告係以正犯而非以幫助犯之犯意參與
    犯罪之情形下，應認其此部分所為係幫助犯而非正犯行為。
  (三)核被告所為，就犯罪事實一(一)部分，係犯刑法第三百三十七
    條之侵占離本人所持有之物罪；就犯罪事實一(二)部分，係犯
    刑法第三百四十九條第一項之收受贓物罪；就犯罪事實一(三)
    、(四)部分，係犯刑法第二百十六條、第二百十條之行使偽造
    私文書罪（冒名填寫行動電話申請書後交付店員行使）、同
    法第三百三十九條第一項之詐欺取財罪（詐得上開ＳＩＭ卡
    ）、同法第三十條第一項、第三百三十九條第一項之幫助詐
    欺取財罪（交付上開ＳＩＭ卡予「大頭」作為詐欺他人財物
    之聯絡工具），起訴書認被告交付上開ＳＩＭ卡予「大頭」
    作為詐欺他人財物之聯絡工具，係與「大頭」共犯詐欺取財
    罪，容有誤會，惟起訴之社會基本事實相同，爰依法變更起
    訴法條。被告於附表所示之申請書、同意書上偽造署押之行
    為係偽造私文書之部分行為；又偽造私文書後進而行使，偽
    造之低度行為應為行使之高度行為所吸收，均不另論罪。被
    告與真實姓名年籍不詳綽號「大頭」之成年女子，就犯罪事
    實一(三)所示之行使偽造私文書及詐欺取財罪（詐得上開ＳＩ
    Ｍ卡）犯行，有犯意聯絡與行為分擔，為共同正犯。被告所
    犯上開侵占離本人所持有之物罪、收受贓物罪、行使偽造私
    文書罪、詐欺取財罪，均有二次犯行，各犯行間，時間緊接
    ，各觸犯構成要件相同之罪名，顯均係基於概括犯意而為之
    ，均為連續犯，應分別論以一罪，並加重其刑。又被告所犯
    上開收受贓物罪、行使偽造私文書罪、詐欺取財罪、幫助詐
    欺取財罪間，有方法結果之牽連犯關係，應依修正前刑法第
    五十五條規定，從一重之連續行使偽造私文書罪處斷。被告
    所犯連續侵占離本人所持有之物罪、連續行使偽造私文書罪
    間，犯意各別，罪名互殊，應予分論併罰。本案起訴書雖未
    敘及被告上開收受贓物、幫助詐欺取財之犯行，惟此部分與
    經起訴並成罪之部分既具有牽連犯之裁判上一罪關係，且移
    送併案部分與本案起訴之犯罪事實同一，為同一案件，本院
    自應併予審究。爰審酌被告連續侵占離本人持有物及收受贓
    物，侵害他人財產法益，造成追贓不易；又冒名申請行動電
    話門號，足以生損害於告訴人己○○、聖傑通訊行、遠傳公
    司及和信公司核發管理行動電話門號之正確性；又提供冒名
    申請之行動電話門號ＳＩＭ卡予詐欺集團，使犯罪不易追查
    ，增加被害人尋求救濟之困難；兼衡被告犯罪之動機、目的
    、手段，於犯罪後坦承犯行，態度良好等一切情狀，各量處
    如主文所示之刑，以示儆懲。又關於上開侵占離本人所持有
    之物罪部分，被告於行為時，刑法第四十二條第二項前段規
    定：「易服勞役以一元以上三元以下折算一日。」；而被告
    行為時之易服勞役折算標準，業據修正前罰金罰鍰提高標準
    條例第二條前段規定（已於九十五年五月十七日修正時刪除
    ，於同年七月一日施行），就其原定數額提高為一百倍折算
    一日，則
    本件被告行為時之易服勞役折算標準，應以銀元一百元（即
    新臺幣三百元）以上三百元（即新臺幣九百元）以下折算一
    日。惟九十五年七月一日修正公布施行之刑法第四十二條第
    三項前段規定：「易服勞役以新臺幣一千元、二千元或三千
    元折算一日」，比較修正前後之易服勞役折算標準，以修正
    後之規定，較有利於被告（此為易刑處分，尚無與主刑之加
    重等事項，整體適用法律之必要，臺灣高等法院九十五年法
    律座談會刑事類第七號提案研討結果參照），爰依修正後刑
    法第四十二條規定，諭知易服勞役之折算標準。末查，中華
    民國九十六年罪犯減刑條例於九十六年六月十五日經立法院
    三讀通過，並於同年七月十六日施行，被告上開各罪時間在
    九十六年四月二十四日以前，悉合於減刑條件，爰依中華民
    國九十六年罪犯減刑條例第二條第一項第三款規定，減其刑
    期二分之一，並就連續侵占離本人所持有之物罪，諭知易服
    勞役之折算標準；另連續行使偽造私文書罪部分，被告行為
    後，刑法第四十一條關於易科罰金折算標準之規定已有修正
    ，刑法第四十一條第一項前段「犯最重本刑為五年以下有期
    徒刑以下之刑之罪，而受六個月以下有期徒刑或拘役之宣告
    ，因身體、教育、職業、家庭之關係或其他正當事由，執行
    顯有困難者，得以一元以上三元以下折算一日，易科罰金。
    」。而依被告行為時即修正前罰金罰鍰提高標準條例第二條
    （現已刪除）規定，將原定數額提高為一百倍折算一日，故
    被告行為時之易科罰金折算標準，係以銀元一百元以上三百
    元以下折算一日，經折算為新臺幣後，應以新臺幣三百元以
    上九百元以下折算一日。修正後刑法第四十一條第一項前段
    則規定：「犯最重本刑為五年以下有期徒刑以下之刑之罪，
    而受六個月以下有期徒刑或拘役之宣告者，得以新臺幣一千
    元、二千元或三千元折算一日，易科罰金。」，是依修正後
    刑法第四十一條規定，其最低之易科罰金折算標準為新臺幣
    一千元，比較新、舊法適用之結果，自以修正前之刑法第四
    十一條規定較有利於被告，爰依上開規定減刑後，併依修正
    前刑法第四十一條規定諭知易科罰金之折算標準。
  (四)末查，如附表編號一、二所示之申請書及同意書，其上偽造
    之「己○○」署押，均為偽造之署押，俱如前述，爰不問屬
    於犯人於否，均應依刑法第二百十九條規定宣告沒收；至該
    等申請書及同意書雖係被告供犯罪所用之物，然已分別交付
    和信公司或遠傳公司保管，均非被告所有，且非違禁物，爰
    不為沒收之諭知。
四、應適用之法條：應依刑事訴訟法第二百七十三條之一第一項
    、第二百九十九條第一項前段、第三百條、第三百十條之二
    、第四百五十四條第二項，刑法第二條第一項前段、第二十
    八條、修正前第五十六條、第三十條第一項、第三百三十七
    條、第三百四十九條第一項、第二百十六條、第二百十條、
    第三百三十九條第一項、修正前第五十五條、修正前第四十
    一條第一項前段、第四十二條第三項、第二百十九條，刑法
    施行法第一條之一，修正前罰金罰鍰提高標準條例第二條，
    中華民國九十六年罪犯減刑條例第二條第一項第三款、第七
    條、第九條，判決如主文。
五、如不服本判決，得自收受送達之日起十日內敘明上訴理由，
    向本院提出上訴狀。
本案經檢察官林珮菁到庭執行職務。
中　　華　　民　　國　　96　　年　　10　　月　　24　　日
                  刑事第九庭    法　官  張筱琪
上列正本證明與原本無異。
如不服本判決，應於判決送達後10日內敘明上訴理由向本院提出
上訴狀（應附繕本），上訴於臺灣高等法院。
                                書記官  廖舜宜
中　　華　　民　　國　　96　　年　　10　　月　　24　　日
附錄本案論罪科刑法條全文：
中華民國刑法第二百十條
 (偽造變造私文書罪)
偽造、變造私文書，足以生損害於公眾或他人者，處五年以下有
期徒刑。
中華民國刑法第二百十六條
 (行使偽造變造或登載不實之文書罪)
行使第條至第條之文書者，依偽造、變造文書或登載不實
事項或使登載不實事項之規定處斷。
中華民國刑法第三百三十七條
（侵占遺失物罪）
意圖為自己或第三人不法之所有，而侵占遺失物、漂流物或其他離本人所
持有之物者，處五百元以下罰金。
中華民國刑法第三百三十九條
 (普通詐欺罪)
意圖為自己或第三人不法之所有，以詐術使人將本人或第三人之
物交付者，處五年以下有期徒刑、拘役或科或併科一千元以下罰
金。
以前項方法得財產上不法之利益或使第三人得之者，亦同。
前二項之未遂犯罰之。
中華民國刑法第三百四十九條
收受贓物者，處三年以下有期徒刑、拘役或五百元以下罰金。
搬運、寄藏、故買贓物或為牙保者，處五年以下有期徒刑、拘役
或科或併科一千元以下罰金。
因贓物變得之財物，以贓物論。
附表：
一、和信電訊股份有限公司行動電話服務申請書上偽造之「己○○」署名二枚及手機兩年約同意書上偽造之「己○○」署名
    二枚。
二、遠傳電信股份有限公司行動電話服務申請書二份上偽造之「
    己○○」署名各一枚。
